臺灣臺北地方法院民事判決
110年度重訴字第1091號
原      告  李仲泰  


訴訟代理人  張凱婷律師
被      告  李仲然  

            陳韋琪  
上列當事人間遷讓房屋等事件，本院於民國111年9月27日言詞辯
論終結，判決如下：
    主  文
被告甲○○、被告丙○○應自坐落臺北市○○區○○段○○段○○○地號上同
小段七八八建號建物（門牌號碼為同區興隆路一段一八四巷四弄
九號三樓)遷出，並返還與原告。
被告甲○○、被告丙○○應自民國一一零年十一月十九日起至遷出返
還前項房屋之日止，按月連帶給付原告新臺幣壹萬壹仟玖佰柒拾
捌元。
原告其餘之訴及假執行之聲請駁回。
訴訟費用由被告甲○○、被告丙○○連帶負擔四分之三，餘由原告負
擔。
本判決第一項於原告以新臺幣參佰陸拾柒萬元為被告甲○○、被告
丙○○供擔保後，得假執行。但被告甲○○、被告丙○○如以新臺幣壹
仟壹佰零貳萬元為原告預供擔保，得免為假執行。
本判決第二項各到期部分，於原告每期以新臺幣參仟玖佰玖拾參
元為被告甲○○、被告丙○○供擔保後，得假執行。但被告甲○○、被
告丙○○於各到期部分如以新臺幣壹萬壹仟玖佰柒拾捌元為原告預
供擔保，得免為假執行。
    事實及理由
壹、程序方面
　　查被告丙○○係被告甲○○之妻，同住一處，並無可認為有不能
    委任甲○○或其他人為訴訟代理人到場之情形（最高法院94年
    度台上字第1300號民事判決要旨參見），被告丙○○經合法通
    知，無正當理由未於言詞辯論期日到場，核無民事訴訟法第
    386條所列各款之情形，爰依原告之聲請，由其一造辯論而
    為判決。
貳、實體方面
一、原告主張：
(一)原告於民國99年間，取得臺北市○○區○○段○○段000○號建物（
    門牌號碼為同區興隆路1段184巷4弄9號3樓，下稱系爭房屋
    ，該屋配賦之土地為同小段245地號土地，權利範圍為273/7
    820）所有權，並於104年間將系爭房屋無償出借給被告甲○○
    、被告丙○○及渠等未成年子女居住。
(二)惟原告另有他用，且原告出借被告居住系爭房屋，並未訂借
    貸期限，原告得隨時終止並請求被告返還之，前於110年8月
    18日已口頭通知被告二人，終止使用借貸之法律關係，並請
    求被告儘速搬遷、返還系爭房屋，被告並未搬離，原告再於
    110年10月5日寄發台北海南郵局存證號碼947號存證信函，
    限被告於110年11月18日前遷讓並返還系爭房屋予原告，惟
    被告仍占有系爭房屋迄今。被告於原告終止使用借貸關係後
    ，已無占有權源，致原告所有權受有損害，且被告無法律原
    因而受有相當於租金之利益，參考系爭房屋鄰近建物之租賃
    行情，可知每月租金應有新臺幣（下同）25,000元程度，爰
    依民法第470條第2項、第767條第1項前段規定，請求被告遷
    讓返還系爭房屋予原告，並就被告不法占用迄今之利益，依
    民法第272條第2項、第179條規定，請求被告自110年11月19
    日起至遷讓返還系爭房屋之日止，按月連帶給付原告25,000
    元。
(三)爰聲明：
　1.被告應自系爭房屋遷出，並返還與原告。
　2.被告應自110年11月19日起至遷讓返還系爭房屋之日止，按
    月連帶給付原告25,000元。
　3.願供擔保，請准宣告假執行。　　　　
二、被告答辯則以：
(一)訴外人乙○○為被告父親，乙○○為原告父親之哥哥，系爭房屋
    前為乙○○所有，當年因分配家產問題而借名登記在原告名下
    ，乙○○仍有權利決定由何人居住，嗣於102年10月間被告得
    乙○○同意而居住其中，該屋房屋稅均由被告繳納，被告並非
    無權占有。另原告取得所有權之買賣契約並無對應金流，為
    通謀虛偽意思表示，移轉物權之意思表示無效，原告並非所
    有人。
(二)並聲明：
  1.原告之訴駁回。
　2.如受不利之判決，願提供擔保請准宣告免為假執行。
三、得心證之理由：
(一)原告得否請求被告自系爭房屋遷出並返還之：
  1.有關舉證責任：按當事人主張有利於己之事實，就其事實負
    有舉證之責，民事訴訟法第277條本文定有明文。又民法第4
    70條第2項規定：「借貸未定期限，亦不能依借貸之目的而
    定其期限者，貸與人得隨時請求返還借用物。」第767條第1
    項前段規定：「所有人對於無權占有或侵奪其所有物者，得
    請求返還之。」而以無權占有為原因，請求返還土地者，占
    有人對土地所有權存在之事實無爭執，土地所有權人對其土
    地被無權占有之事實無舉證責任，占有人自應就其取得占有
    係有正當權源之事實證明之（最高法院85年度台上字第1120
    號、106年度台上字第2651號判決意旨參酌）。另表意人與
    相對人通謀而為虛偽意思表示者，其意思表示無效，民法第
    87條第1項前段定有明文。而第三人主張表意人與相對人通
    謀而為虛偽意思表示者，該第三人應負舉證之責（最高法院
    48年台上字第29號判決意旨參照）。查原告主張其為系爭房
    屋所有權人，已終止借用被告之法律關係，被告現無占有權
    源，應返還系爭房屋等語，被告否認之，辯稱乙○○借用原告
    名義登記為系爭房屋所有權人，且以通謀虛偽買賣之方式為
    所有權移轉登記等語，揆諸上開說明，應由原告就其為所有
    權人、終止使用借貸關係等有利事實，由被告就乙○○與原告
    間通謀虛偽買賣及有借名關係、被告有占有權源等有利事實
    ，負舉證之責。
  2.查原告主張其為系爭房屋所有權人之事實，已提出系爭房屋
    建物及配賦土地登記第一類謄本為證(本院卷第23至37頁)。
    而被告並非原告之前手，依土地法第43條規定：「依本法所
    為之登記，有絕對效力。」被告應受之拘束，不能任意主張
    原告並非所有權人。雖被告辯稱原告與前手乙○○間並無金流
    ，係通謀虛偽買賣契約及移轉所有權之行為，且有借名關係
    等語，復提出乙○○111年3月22日民事起訴狀及所附99年3月4
    日文山字第05038號土地登記申請書、99年3月3日土地增值
    稅單繳款書（本院卷第79至93、95至125、222頁)等件為佐
    ，另聲請傳喚證人乙○○，惟原告均否認之，主張原告為所有
    權人，並無借名之事（本院卷第62、72頁)。查被告所提上
    揭文件內容並無何文字提及乙○○與原告間有借名契約或通謀
    虛偽之事。而證人乙○○經本院合法傳喚而未到庭（本院卷第
    225、243頁)，被告復陳稱不用再傳喚等語（本院卷第245頁
    )，此外，被告即無提出證據以實其說，尚難認被告之舉證
    已足認有通謀虛偽或借名事實。被告之舉證既不足證明原告
    與乙○○間有虛偽之物權移轉行為，則原告依登記結果而為系
    爭房屋所有權人，堪予認定。
　3.次查，原告主張其已終止借用關係，被告現占有系爭房屋之
    事實，已提出台北海南郵局存證號碼947號存證信函及郵局
    回執為證(本院卷第39至43頁)，被告就其現占有系爭房屋及
    曾受原告通知終止使用借貸等情均不爭執，再參諸上揭原告
    為所有權人之事實，堪認被告現無占有系爭房屋之合法權源
    ，則原告依民法第767條第1項前段及民法第470條第2項規定
    ，請求被告於終止借用關係後遷出、返還系爭房屋，為有理
    由，應予許可。
(二)原告得否請求被告按月連帶給付25,000元：
  1.按無法律上之原因而受利益，致他人受損害者，應返還其利
    益，民法第179條分別定有明文。又無權占有他人之土地，
    可能獲得相當於租金之利益為社會之通常觀念（最高法院61
    年台上字第1695號判決要旨參照）。查被告現無占有系爭房
    屋之權源，已如前述，所為即屬無法律上之原因而受利益，
    並致原告不能使用系爭房屋而受有損害，原告自得依不當得
    利之法律關係，請求被告返還相當於租金之利益。
  2.次按土地法第97條第1項規定，城市地方房屋之租金，以不
    超過土地及其建築物申報總價年息百分之十為限。又上開計
    收租金限制之規定，非不得據為計算本件相當租金利益之標
    準，惟此以年息百分之10為限，乃指房屋租金之最高限額而
    言，非謂所有租賃房屋之租金必須照申報價額年息百分之10
    計算之，並斟酌基地之位置、工商業繁榮之程度、承租人利
    用基地之經濟價值及所受利益等項，並與鄰地租金相比較，
    在申報總地價年息百分之十內為決定（最高法院46年台上字
    第855號、68年台上字第3071號判決、93年度台上字第338號
    意旨參見）。查系爭房屋於起訴日即110年12月13日之租金
    上限，依上揭規定，應為19,963元，此部分計算式：(787建
    號建物面積66.44平方公尺+12.76平方公尺)×臺北市地政局
    函復110年12月建物單價11959元/12月*10%=建物月租金上限
    7,893元（元以下四捨五入，參本院卷第133、235頁），土
    地應有部分面積為(245地號818平方公尺×比例（273/7820）
    ×110年1月至12月公告地價63,400元*80%)/12月×10%=土地月
    租金上限12,070元（參本院卷第23、28、235、265頁），二
    者合計7,893元(建物)+12,070(土地)=19,963元。並審酌系
    爭房屋在臺北市文山區，周邊多為住宅，並無工商集中地帶
    ，鄰近有捷運線、一所國小等情，有GOOGLE地圖可參（本院
    卷第267頁)，以及被告陳稱係供妻小居住，非供商用等情，
    原告所提鄰近個案有包含各式家俱，租金為2萬5千元，而被
    告係於空屋時入住，原告個案受有設備之利益與被告情形不
    同（本院卷第17、222頁)等一切情狀，認本件應以百分之6
    核計為適當，即每月11,978元(19,963*(6%/10%)=11,978元
    。
　3.末按民法第272條規定：「數人負同一債務，明示對於債權
    人各負全部給付之責任者，為連帶債務。（第1項）無前項
    之明示時，連帶債務之成立，以法律有規定者為限。（第2
    項）」第292條規定：「數人負同一債務，而其給付不可分
    者，準用關於連帶債務之規定。」查被告應遷出返還系爭房
    屋，已如上述，且被告並非各自獨立之占有人，堪認渠等返
    還義務屬不可分者，依上揭民法第272條第2項及第292條規
    定，應認就此沿生之不當得利給付義務亦屬法律規定之不可
    分者。是原告於上揭範圍內請求被告連帶給付，為有理由，
    應予許可；逾此範圍之請求，為無理由，應予駁回。
四、綜上所述，原告依民法第767條第1項前段及民法第470條第2
    項規定，請求被告遷出、返還系爭房屋，為有理由，應予許
    可。原告依民法第179條、民法第272條第2項規定，請求被
    告按月連帶給付如主文第二項所示金錢，為有理由，應予准
    許；逾此範圍之請求，為無理由，應予駁回；原告部分之訴
    既經駁回，該部分假執行聲請即失去依據，應併予駁回。
五、原告勝訴部分，兩造分別陳明願供擔保為假執行及免予假執
    行之宣告，核無不合，爰分別酌定相當擔保金額准許之。
六、本件事證已臻明確，兩造其餘主張陳述及所提證據，經本院
    逐一審酌後，認均不影響本判決之結果，爰不再一一論述，
    附此敘明。
七、訴訟費用負擔之依據：民事訴訟法第79條、第85條第2項。
中　　華　　民　　國　　111 　年　　10　　月　　11　　日
                  民事第五庭    法　官　林修平
以上正本係照原本作成。
如對本判決上訴，須於判決送達後20日內向本院提出上訴狀。如
委任律師提起上訴者，應一併繳納上訴審裁判費。
中　　華　　民　　國　　111 　年　　10　　月　　11　　日
                                書記官  宇美璇